臺灣高等法院民事判決
108年度上易字第1240號
上  訴  人  和運租車股份有限公司

法定代理人  田天明  


訴訟代理人  郭登富律師
            童威齊
被 上訴 人  億利汽車有限公司

法定代理人  張德勝  
訴訟代理人  葉恕宏律師
            李奇哲律師
複 代理 人  吳姈珊律師
訴訟代理人  何怡萱律師
            張健興           
上列當事人間請求返還不當得利事件，上訴人對於中華民國108
年9月6日臺灣新北地方法院108年度訴字第1501號第一審判決提
起上訴後，減縮上訴聲明，並為訴之追加，本院於109年4月15日
言詞辯論終結，判決如下：
    主  文
上訴及追加之訴均駁回。
第二審訴訟費用（含追加之訴，除減縮部分外）由上訴人負擔。
    事實及理由
壹、程序部分：
    按第二審為訴之變更追加，非經他造同意，不得為之，民事
    訴訟法第446條第1項前段定有明文。查上訴人於原審主張被
    上訴人拒不交付登記於其名下之廠牌VOLKSWAGEN、車型Cadd
    y Maxi、引擎號碼WV2ZZZ2KZJX047741、車牌號碼000-0000
    之車輛（下稱系爭車輛），其已給付被上訴人之價金新臺幣
    （下同）98萬5,000元（下稱系爭價金）即欠缺給付目的，
    依民法第179條、第182條第2項規定請求被上訴人返還上開
    款項，及自被上訴人受領上開款項之日即民國107年3月29日
    起至清償日止，按年息5％計算之利息。嗣上訴後，追加先位
    依民法第767條第1項前段規定請求被上訴人返還系爭車輛，
    將請求被上訴人給付系爭價金部分改列備位，利息部分則減
    縮為自起訴狀繕本送達翌日起算，並經被上訴人同意（見本
    院卷第120頁），應予准許。
貳、實體部分
一、上訴人主張：訴外人陳風谷前於107年2月6日以143萬5,000
    元向被上訴人購買系爭車輛，並簽訂買賣合約書（下稱系爭
    合約書）。伊與陳風谷間有租賃契約，負有給付系爭車輛之
    價金與被上訴人之義務，因陳風谷已給付訂金45萬元與被上
    訴人，伊遂於107年3月29日將餘款98萬5,000元（1,435,000
    －450,000）匯予被上訴人，經被上訴人於107年3月31日新領
    牌照，並將系爭車輛登記於伊名下。嗣伊請求被上訴人交付
    系爭車輛，被上訴人竟以伊非系爭買賣契約之買受人，及陳
    風谷未給付45萬元為由，拒絕交付，是被上訴人受領98萬5,
    000元欠缺給付目的，爰依民法第179條、第182條第2項規定
    請求被上訴人給付上訴人98萬5,000元，及自起訴狀繕本送
    達翌日起至清償日止，按週年利率5％計算之利息（上訴人上
    訴後就利息部分減縮上訴聲明，減縮部分非本院審理範圍）
    。原審駁回上訴人之請求，上訴人提起上訴，於本院追加先
    位依民法第767條第1項前段規定請求被上訴人返還系爭車輛
    ，將依不當得利請求返還系爭價金部分改列備位，其上訴聲
    明為：㈠先位聲明：被上訴人應將系爭車輛返還上訴人。㈡備
    位聲明：⒈原判決廢棄。⒉被上訴人應給付上訴人98萬5,000
    元，及自起訴狀繕本送達翌日起至清償日止，按週年利率5％
    計算之利息。
二、被上訴人則以：系爭車輛雖登記於上訴人名下，惟此僅基於
    監理機關管理之要求，迄今均由伊占有、保管，尚未交付陳
    風谷與上訴人，依民法第761條第1項前段、第943條規定，
    系爭車輛仍屬伊所有，上訴人並非所有權人，自不得依民法
    第767條第1項前段規定請求伊給付系爭車輛。又上訴人係本
    於其與陳風谷間之租賃契約，依陳風谷指示給付系爭價金予
    伊，伊則係基於與陳風谷間之買賣契約而受有利益，與上訴
    人所為給付間無直接損益變動因果關係，無從成立不當得利
    ，上訴人亦不得依民法第179條、第182條第2項規定請求伊
    返還系爭價金等語，資為抗辯，並於本院答辯聲明：上訴及
    追加之訴均駁回。
三、查陳風谷前於107年2月6日以143萬5,000元向被上訴人購買
    系爭車輛，並簽訂買賣合約書（即系爭合約書），上訴人於
    107年3月29日匯款98萬5,000元予被上訴人，被上訴人於同
    日開立買受人為上訴人，金額143萬5,000元之統一發票予上
    訴人，並於107年3月31日新領牌照，將系爭車輛登記於上訴
    人名下等情，有系爭合約書、匯款資料、統一發票、汽車新
    領牌照登記書影本等在卷可稽（見原審卷第17、19、23、25
    頁），兩造就此亦未爭執，應堪信實。
四、上訴人先位依民法第767條第1項規定請求被上訴人返還系爭
    車輛，備位依民法第179條、第182條第2項規定請求被上訴
    人返還系爭價金，均為被上訴人否認，並以上開情詞置辯。
    茲分別析述如下：
㈠、先位請求返還所有物部分：
　　按民法第761條第1項前段規定，動產物權之讓與，非將動產
    交付，不生效力，此之所謂交付，固非以現實交付為限，即
    如依同條第1項但書及第2項、第3項規定之簡易交付，占有
    改定及指示交付，亦發生交付效力，此項規定於汽車物權之
    讓與，亦有適用。雖依道路交通安全規則之規定，汽車牌照
    應由汽車所有人向公路監理機關申請登記，經檢驗合格後發
    給之，過戶時亦同（同規則第8條及第15條），不過係交通
    主管機關基於行政權之作用，管理汽車動態過程之措施，其
    申請內容及登記之效力，與汽車物權之得喪變更，尚屬有間
    ，不得排除民法第761條規定之適用（最高法院70年台上字
    第4771號判例意旨參照）。查被上訴人與陳風谷簽訂系爭買
    賣合約書後，迄未交付系爭車輛，經上訴人以107年12月22
    日存證信函載明「該系爭車輛目前仍存放於新莊福斯汽車公
    司」，請求被上訴人交付系爭車輛（見原審卷第27頁），上
    訴人亦不爭執被上訴人未將系爭車輛交付上訴人（見本院卷
    第147頁），則系爭車輛既未現實交付上訴人，仍由被上訴
    人直接占有、保管，上訴人復未敘明兩造有以簡易交付、占
    有改定及指示交付等方式為交付之情事，是系爭車輛之所有
    權自屬被上訴人所有，不因上訴人向公路監理機關登記為所
    有權人，而生所有權得喪變更之效果。從而，上訴人主張其
    為系爭車輛所有權人，依民法第767條第1項規定請求被上訴
    人返還系爭車輛，自非有據。
㈡、備位請求返還系爭價金部分：
　　次按於指示給付關係中，被指示人係為履行其與指示人間之
    約定，始向領取人給付，被指示人對於領取人，原無給付之
    目的存在。領取人所受之利益，係本於指示人而非被指示人
    之給付，即被指示人與領取人間僅發生履行關係，無給付關
    係存在，自無從成立不當得利（最高法院102年度台上字第1
    855號、第105年度台上字第633號判決意旨參照）。查上訴
    人前於107年3月27日與陳風谷及訴外人芯瓷科技股份有限公
    司（下稱芯瓷公司，法定代表人為陳風谷）簽訂車輛租賃契
    約，約定由上訴人將系爭車輛出租予芯瓷公司，租期自107
    年3月31日起至110年3月30日止，每月租金3萬4,500元，並
    以陳風谷為連帶保證人，有系爭租賃契約影本可佐（見本院
    卷第107-115頁），參以上訴人於原審陳稱：陳風谷要買車
    ，為節稅而以公司名義與上訴人簽訂租賃契約，約定先由上
    訴人支付車款，陳風谷再以租金按月返還上訴人等語（見原
    審卷第84頁），於本院亦主張係依陳風谷之租賃契約而負有
    給付系爭車輛之價金與被上訴人之義務（見本院卷第91頁）
    。準此，上訴人係為履行其與陳風谷間之約定，始給付被上
    訴人系爭價金，對被上訴人原無給付之目的存在，而被上訴
    人受系爭價金之利益，則係本於陳風谷之給付，是兩造間僅
    發生履行關係，無給付關係存在，自無從成立不當得利，上
    訴人依民法第179條、第182條第2項規定請求被上訴人返還
    系爭價金，亦屬無據。
五、綜上所述，上訴人追加先位依民法第767條第1項規定請求被
    上訴人返還系爭車輛，為無理由，其追加之訴應予駁回。又
    其備位依民法第179條、第182條第2項規定請求被上訴人給
    付上訴人98萬5,000元，及自起訴狀繕本送達翌日起至清償
    日止，按週年利率5％計算之利息，亦無理由，不應准許。原
    審就此部分為上訴人敗訴之判決，並駁回其假執行之聲請，
    核無違誤，上訴意旨指摘原判決此部分不當，求予廢棄改判
    ，為無理由，亦應駁回。
六、本件為判決基礎之事證已臻明確，本院經逐一審酌兩造歷審
    所提其餘攻擊、防禦方法及援用之證據，均認與前開論斷結
    果無礙，爰不再逐一論述，附此敘明。
七、據上論結，本件追加之訴及上訴均為無理由，依民事訴訟法
    第449條第1項、第78條，判決如主文。
中　　華　　民　　國   109    年     4    月    29    日
                    民事第十三庭  
                        審判長法  官  陳麗芬
                              法  官  湯千慧
                              法  官  邱蓮華
正本係照原本作成。
不得上訴。
中　　華　　民　　國　　109 　年　　4 　　月　　29　　日

　　　　　　　　    　　　　　書記官  蘇意絜